【裁判字號】    99,交聲,200
【裁判日期】    990720
【裁判案由】    違反道路交通管理處罰條例聲明異議
【裁判全文】
臺灣基隆地方法院交通事件裁定         99年度交聲字第200號
移送機關即
原處分機關  交通部公路總局台北區監理所基隆監理站
異  議  人
即受處分人  甲○○
上列受處分人因違反道路交通管理處罰條例案件，對於交通部公
路總局臺北區監理所基隆監理站98年6 月9 日所為之處分（原處
分案號：基監字第裁42-RBO373671號），聲明異議，本院裁定如
下：
    主  文
原處分撤銷。
甲○○汽車駕駛人，駕駛汽車肇事致人受傷而逃逸，吊銷駕駛執
照，並於1 年內不得考領駕駛執照。
    理  由
一、原處分意旨略以：異議人即受處分人（下稱異議人）甲○○
    於民國（下同）99年4 月6 日10時許，駕駛車牌號碼CX─24
    07號自用小客車，行經基隆市○○○路石皮瀨圓環處，因「
    汽車駕駛人駕駛汽車肇事致人受傷而逃逸」之違規，經基隆
    市警察局第四分局（下稱原舉發機關）值勤員警事後經被害
    人提出告訴，遂掣單舉發，異議人於舉發通知單上所載應到
    案日期99年5月22日前向原處分機關提出申訴，嗣原處分機
    關仍認異議人有上開違規行為，乃依道路交通管理處罰條例
    第62條第3項、第4項之規定（裁決書漏載第3項）及第67條
    第3項（原裁決書漏載第3項），裁處異議人罰鍰新臺幣（下
    同）6,000元，吊銷駕駛執照，1年內不得考領駕駛執照等語
    。
二、異議意旨略以：異議人於99年4 月6 日上午10時許，開車前
    往基隆長庚醫院就醫，行經基金一路117 號前（超時代眼鏡
    行）發現被害人所駕駛之機車，其騎乘速度過慢，大約時速
    20 公里以下，一直行駛於被害人車後約有數百公尺。直到
    基金一路石皮瀨圓環前方，有一左轉彎處，異議人即趁勢超
    車，但因超車時距離被害人之機車太近，被害人一時緊張即
    為煞車，該機車立即停止呈靜止之狀態，被害人之機車因此
    向右傾斜，其機車之橡膠左把手，於異議人所駕駛車輛之右
    後門上方產生一條規則性的污痕。異議人隨即下車察看被害
    人情況，當時被害人已將機車扶正，人身亦無受傷害，且對
    照未表示任何意見，異議人見被害人車均安且未提出任何要
    求，一時失慮未通知警察機關處理而駕車離開現場。嗣警方
    通知異議人，異議人隨即至大武崙派出所處理，原舉發機關
    之舉發條文為道路交通管理處罰條例第62條第4項係過於嚴
    厲之處罰，異議人本身為低收入戶，家庭經濟困頓，並異議
    人需要開車以供工作之用，且異議人認為本件之情況應為道
    路交通管理處罰條例第62條第1項前段、後段或同條第3項，
    方為適法，為此聲明異議，請求撤銷原處分等語。
三、按汽車駕駛人駕駛汽車肇事致人受傷或死亡者，應即採取救
    護措施及依規定處置，並通知警察機關處理，不得任意移動
    肇事汽車及現場痕跡證據，違反者處新臺幣（下同）3,000
    元以上9,000 元以下罰鍰。前項駕駛人肇事致人受傷而逃逸
    者，吊銷其駕駛執照。又汽車駕駛人，曾依本條例其他各條
    規定吊銷駕駛執照者，1 年內不得考領駕駛執照。道路交通
    管理處罰條例第62條第3 項前段、第4 項前段、第67條第3
    項分別定有明文。
四、經查：
  (一)按刑法第185 條之4 規定駕駛動力交通工具肇事，致人死傷
    而逃逸之處罰，立法目的係為了維護交通安全，加強救護，
    減少被害人的死傷，促使駕駛人於肇事後，能對被害人即時
    加以救護，並確保被害人民事上之求償請求權；而道路交通
    管理處罰條例第62條第3 項前段、第4 項規定關於駕駛汽車
    肇事致人受傷或死亡而逃逸罪責的成立宗旨，在於能夠及時
    給予受傷者作出救護的舉動，來避免傷害的加重或者死亡的
    發生，此時如未作出相當之舉止措施而離去，即能謂有逃逸
    之主觀意思，蓋道路交通事故發生後，有受傷或死亡之情形
    者，應即時救護或採必要之措施，以防損害範圍之擴大。如
    駕駛人於肇事後，隨即駕車逃離現場，不僅使肇事責任認定
    困難，更可能使受傷之人喪失生命，自有從嚴處理之必要。
    職是之故，汽車駕駛人駕駛汽車發生交通事故，不論其責任
    之歸屬為何，即有義務留在肇事現場，採取救護或其他必要
    措施，並向警察機關報告，以保護他人權益，同時釐清肇事
    責任，自不待言。此二法規之立法目的係屬同一，在構成要
    件之解釋自應同一，以避免法律適用之失衡。
  (二)異議人確有於99年4 月6 日10時許，駕駛車牌號碼CX－2407
    號自用小客車，行經基隆市○○○路石皮瀨圓環處，擦撞同
    向行駛許雅琴所騎乘車號EFP－637號輕型機車，遭成許雅琴
    受傷之情事，本案姑不論肇事責任誰屬，依前揭法律規定，
    異議人均不得肇事逃逸，而應即採取救護措施及依規定處置
    ，並通知警察機關處理，不得駛離現場，惟異議人於肇事當
    時非但未曾停車下車察看，且未對被害人許雅琴採取任何之
    救護措施，即行駛離去，而被害人許雅琴確受有雙手擦傷、
    雙側膝蓋挫傷、左小腿擦傷、下巴撕裂傷約三公分之傷害，
    此有被害人許雅琴之基隆長庚紀念醫院診斷證明書影本（參
    閱基隆地方法院檢察署99年度偵字第2464號卷內）、被害人
    許雅琴之警詢筆錄及異議人之警詢筆錄影本在卷可參（參閱
    臺灣基隆地方法院檢察署99年度偵字第2465號卷中之99年5
    月5日警詢筆錄第2頁及99年5月6日警詢筆錄第2頁），其顯
    有肇事致人受傷而逃逸之事實，合先敘明。
  (三)又異議人辯稱其與被害人許雅琴所騎乘之機車發生碰撞後隨
    即下車察看被害人情況，當時被害人已將機車扶正，人身亦
    無受傷害，且對照未表示任何意見，異議人見被害人車均安
    ，且未提出任何要求，一時失慮未通知警察機關處理而駕車
    離開現場云云。惟查異議人於警詢及偵訊中，皆表示未有下
    車察看之情事，輔以被害人許雅琴之警詢及偵訊筆錄亦表示
    異議人未有下車察看就開走，其被撞倒後起來發現下巴有傷
    就自己騎車去長庚醫院治療等情，佐以證人即承辦員警巫文
    心於本院調查時亦證稱，被害人係下午來報案，我們是根據
    前後路口附近時間找到銀色的汽車，後來才知道是異議人的
    車子，就聯絡異議人來釐清是否其所駕駛等語，異議人所持
    前開之詞，係事後卸責之詞，應不足採。
  (四)復按行政罰法第二十六條規定：「一行為同時觸犯刑事法律
    及違反行政法上義務規定者，依刑事法律處罰之。但其行為
    應處以其他種類行政罰或得沒入之物而未經法院宣告沒收者
    ，亦得裁處之。前項行為如經不起訴處分或為無罪、免訴、
    不受理、不付審理之裁判確定者，得依違反行政法上義務規
    定裁處之。」此即所謂一事不二罰之原則。究其立法目的，
    係因一行為同時觸犯刑事法律及違反行政法上義務規定時，
    由於刑罰與行政罰同屬對不法行為之制裁，而刑罰之懲罰作
    用較強，故依刑事法律處罰，即足資警惕時，實無一事二罰
    再處行政罰之必要，且刑事法律處罰，由法院依法定程序為
    之，較符正當法律秩序，應予優先適用，職此，因同時觸犯
    刑事法律及違反行政法上義務規定之行為，行政機關得否科
    以與刑罰相類之行政罰處罰，端視該行為之刑事訴追或審判
    程序終局結果而定，在刑事訴追、審判程序尚未終局確定前
    ，行政機關自不得逕予裁罰。至於罰鍰以外之沒入或其他種
    類行政罰，因兼具維護公共秩序作用，為達行政目的，行政
    機關仍得併予裁處，縱刑事責任已確定不予處罰，仍得依違
    反行法上義務規定裁處之，而此其他種類行政罰，係指違反
    行政法上義務應受「裁罰性」之「不利處分」，依行政罰法
    第二條規定，剝奪或消滅資格、權利之吊銷證照處分，自均
    屬之。準此，抗告人既因同一「駕駛車輛肇事致人受傷而逃
    逸」行為同時觸犯刑事法律及違反行政法上義務，刑事部分
    現經臺灣基隆地方法院檢察署99年度偵字第2464號公共危險
    罪偵查中，然基於「一事不二罰」行政罰原則，在刑事審判
    程序尚未終局確定前，行政機關自不得逕予裁罰，應待刑事
    程序終結後，就罰鍰部分再為判斷應否依行政規定裁處。從
    而，原處分機關逕以異議人駕駛汽車肇事致人受傷而逃逸，
    處罰鍰6,000 元，尚有未洽，而就吊銷駕駛執照部分，乃裁
    罰性之不利處分，為維護交通安全，加強救護，減少被害人
    之死傷，促使駕駛人於肇事後，能對被害人即時救護，故依
    行政罰法第26條第1 項但書規定，仍得裁處之。
五、綜上，原處分認定異議人肇事逃逸之違規事實而裁決處分關
    於「罰鍰6,000 元」部分，於法不合，自非適法，應予撤銷
    。關於「吊銷駕駛執照」部分，於法並無不合，異議人此部
    分異議，即無理由，應予駁回，爰依道路交通管理處罰條例
    第62條第4 項前段規定，裁定如主文所示。另原處分關於「
    1 年禁考」部分，依上開規定為原處分關於裁處吊銷駕駛執
    照後之相關規定，非屬裁罰範圍，本院不得審查。準此，此
    部分處分法院既不得審查，本院毋庸為任何裁定，附此說明
    。
六、據上論斷，應依道路交通管理處罰條例第87條第2 項、道路
    交通案件處理辦法第19條、第20條本文，裁定如主文。
中    華    民    國    99    年    7     月    20    日
                  交通法庭法  官  陳伯厚
以上正本證明與原本無異。
對於本件裁定如有不服，應於收受送達後5日內，向本院提出抗
告書狀，敘述抗告之理由，抗告於臺灣高等法院。
中    華    民    國    99    年    7     月    20    日
                          書記官  王惠萍

司法院資訊處製作；財團法人民間司法改革基金會備份。
